臺灣臺北地方法院民事裁定
111年度訴字第2363號
原      告  榕庭建設有限公司

法定代理人  崔維德  
訴訟代理人  翁自清  
被      告  王添發  
            王玉女  
            王金菊  

            王玉蘭  
            王怡琳  

上列當事人間請求分割共有物事件，本院於民國111年8月10日言
詞辯論終結，判決如下：
    主  文
兩造共有如判決附表一所示之不動產應予變價分割，所得價金由
兩造依附表二「變賣價金分配比例」所示之比例分配。
訴訟費用由兩造按附表二「訴訟費用負擔比例」所示之比例負擔
。
    事實及理由
壹、程序部分
    被告王金菊、王玉蘭均未於言詞辯論期日到場，核無民事訴
    訟法第386條各款所列情形，爰依原告之聲請，由其一造辯
    論而為判決。
貳、實體部分
一、原告主張：兩造共有如附表一所示之土地、房屋（下稱系爭
    土地、系爭房屋，合稱系爭房地），應有部分如附表二所示
    。系爭房地並無不能分割之情形，兩造亦無不為分割之約定
    ，惟兩造未能達成分割共識，爰依民法第823條第1項、第82
    4條規定，請求裁判分割系爭房地，又系爭房地之面積太小
    ，原物分割顯有困難，應以變價分割為宜等語。並聲明：兩
    造如附表一所示之系爭房地准予變賣，所得價金按附表二兩
    造持分比例分配。
二、被告答辯：
　㈠王添發部分：系爭房屋目前由伊和其兒子2人居住，伊已經於
    該處居住超過50幾年，祖先牌位也在這裡，房子的修繕費用
    均係伊與王玉女負擔，除了原告以外的共有人均同意伊住在
    這裡，因為體諒伊係身心障礙人士，伊年歲已大，無法工作
    也無收入，不同意變賣等語。並聲明：原告之訴駁回。
　㈡王金菊部分：系爭房屋有放置家族祖先牌位，且王添發目前
    居住該處，不同意變賣等語。並聲明：原告之訴駁回。
　㈢王玉女部分：不同意變賣系爭房地等語。並聲明：原告之訴
    駁回。
　㈣王怡琳部分：不同意變賣系爭房地等語。並聲明：原告之訴
    駁回。
　㈤王玉蘭則未於言詞辯論期日到場，亦未提出書狀作何聲明或
    陳述。
三、得心證之理由：
　㈠原告請求分割系爭房地，為有理由：
    按各共有人，除法令另有規定外，得隨時請求分割共有物。
    但因物之使用目的不能分割或契約訂有不分割之期限者，不
    在此限；共有物之分割，依共有人協議之方法行之；分割之
    方法不能協議決定，或於協議決定後因消滅時效完成經共有
    人拒絕履行者，法院得因任何共有人之請求，命為下列之分
    配：一、以原物分配於各共有人。但各共有人均受原物之分
    配顯有困難者，得將原物分配於部分共有人。二、原物分配
    顯有困難時，得變賣共有物，以價金分配於各共有人；或以
    原物之一部分分配於各共有人，他部分變賣，以價金分配於
    各共有人，民法第823條第1項、第824條第1項、第2項分別
    定有明文。查系爭房地為兩造共有，各共有人之權利範圍如
    附表二所示等情，有土地、建物登記謄本、不動產權利移轉
    證書為憑（見北司補卷第17至27頁），而系爭房地並無因物
    之使用目的不能分割情形，亦無不能分割之約定，現兩造就
    分割方法無法協議，揆諸前揭規定，原告請求法院裁判分割
    系爭土地，即屬有據。
  ㈡本件分割方法之酌定：　　
　⒈按分割共有物，究以原物分割，或變價分割為適當，法院應
    斟酌當事人意願、共有物之使用情形、物之經濟效用及全體
    共有人之利益等情形而為適當分割，不受共有人所主張分割
    方法之拘束（最高法院88年度台上字第600號、99年度台上
    字第1791號判決意旨參照）。又所謂原物分配有困難，係指
    共有物性質上不能以原物分配或以原物分配有困難之情形，
    例如共有物本身無法為原物分割，或雖非不能分割，然分割
    後將顯然減損其價值或難以為通常使用（最高法院98年度台
    上字第223號判決意旨參照）。
　⒉經查，系爭房屋為2層加強磚造建物，含2層頂未辦保存登記
    之總面積為106.82平方公尺（計算式：55.2＋51.62＝106.82
    ），而系爭房地為兩造6人所共有，如以兩造應有部分比例
    為原物分割，除分割位置難以周全，恐將有損該建物之完整
    性外，勢必需重新隔間裝潢、分設出入口、另設獨立水電管
    線，不僅破壞該建物之原結構，增加勞費，且各共有人所能
    分得之房屋面積各約17.8平方公尺（計算式：106.82÷6≒17.
    8），均非寬闊，減少各共有人得有效利用之空間，徒增法
    律關係複雜化，無法發揮不動產經濟上之利用價值，堪認系
    爭房地性質上以原物分配兩造應有困難。若將系爭房地原物
    分配予部分共有人，依民法第824條第3項規定，受分配之共
    有人，對於未受分配或不能按其應有部分受分配之共有人，
    應予金錢補償；然各共有人對於金錢補償之標準或有不同，
    且受分配之共有人亦未必有資力以金錢補償其他共有人，故
    兼採分割及金錢補償之分割方式，恐將另生事端，亦非妥適
    。參酌系爭房地位於臺北市萬華區，周邊生活機能及公共設
    施均屬發達，可認具有一定之市場價值，如以變價拍賣之方
    式，除可由公眾或兩造間有意願之人以自由、公開程序競標
    ，亦可使系爭房地在自由市場競爭之情形下反應出合理且適
    當之價值，對於共有人而言，當非不利。是本院審酌系爭房
    地之型態、利用可能性、經濟效用、可能衍生之法律關係及
    兼顧兩造對分割方案之意願等一切情狀後，認系爭房地之分
    割方法，應以變賣共有物，將價金按兩造應有部分比例分配
    於各共有人之方式為適當。
四、綜上所述，原告依民法第823條第1項、第824條規定，請求
    分割系爭房地，為有理由，而系爭房地之分割方式，應以變
    價分割即變賣系爭房地，將所得價金由兩造按附表二「變賣
    價金分配比例」欄所示之比例分配為宜，爰判決如主文第1
    項所示。
五、本件事證已臻明確，兩造其餘之攻擊或防禦方法及所提之證
    據，經本院斟酌後，認為均不足以影響本判決之結果，爰不
    逐一論列，附此敘明。
六、本件為分割共有物之訴，並已由本院為全體共有人定分割方
    法，依民事訴訟法第80條之1規定，由全體共有人依應有部
    分負擔訴訟費用，始為公平，爰諭知如主文第2項所示。
中　　華　　民　　國　　111 　年　　8 　　月　　24　　日
                  民事第七庭  審判長法  官  姜悌文
                                    法  官  郭思妤
                                    法  官  許筑婷
以上正本係照原本作成。
如對本判決上訴，須於判決送達後20日內向本院提出上訴狀。如
委任律師提起上訴者，應一併繳納上訴審裁判費。
中　　華　　民　　國　　111 　年　　 8 　　月　　24 　日
                                    書記官　林政彬
附表一：
編號 土地坐落     地目 面積 權利範圍 備註  縣市 鄉鎮市區 段 小段 地號  平方公尺   1 臺北市 ○○區 華中 4 OOO 建 66 1/2  
                  
編號 建號 基地坐落 -----------建物門牌 建築式樣主要建築材料及房屋層數 建物面積（平方公尺）  權利範圍 備註     樓層面積 附屬建物及用途   1 58 臺北市○○區○段O小段OOO地號 ----------- 臺北市○○區○○街00巷00號 加強磚造 2層：55.20 合計：55.20  1/1  2 811 臺北市○○區○○段○段000地號 ----------- 臺北市○○區○○街00巷00號2層頂層未登記部分  2樓層未登記部分：51.62 合計：51.62   1/1 未辦保存登記（本院109年度司執字第31122號案件已為測量） 
附表二：
編號 稱謂 姓名 土地應有部分比例 建物應有部分比例 變賣價金分配比例 訴訟費用負擔比例 1 原告 榕庭建設有限公司 1/12 1/6 1/6 1/6 2 被告 王添發 1/12 1/6 1/6 1/6 3 被告 王玉女 1/12 1/6 1/6 1/6 4 被告 王金菊 1/12 1/6 1/6 1/6 5 被告 王玉蘭 1/12 1/6 1/6 1/6 6 被告 王怡琳 1/12 1/6 1/6 1/6